ACORDAO-COMPLETO-2566820

ACÓRDÃO 3146/2023 ATA 11/2023 - SEGUNDA CÂMARA

VISTOS, relatados e discutidos estes autos de processo de pensão civil instituídas por ex-servidores do Departamento de Polícia Federal,
ACORDAM os Ministros do Tribunal de Contas da União, reunidos em sessão da Segunda Câmara, diante das razões expostas pelo relator e com fundamento nos artigos 1º, inciso V; e 39, inciso II, da Lei 8.443/92, c/c os arts. 1º, inciso VIII; 143, inciso II; e 259, inciso II, do Regimento Interno, em:
9.1. considerar legais os atos de pensão civil instituídas por José Gabriel Vieira Ramalho, Francisco de Assis Silva, Leandro Augusto de Paula Calzavara e Alberto Magno Rodrigues Braga, concedendo-lhes registro;
9.2. sobrestar a análise do ato instituído por Lielson Rebello do Nascimento até a apreciação de mérito da ADI 5.039/RO e do RE 1.162.672/SP, ambos em análise pelo Supremo Tribunal Federal, conforme procedimento fixado pelo Acórdão 1411/2021-TCU-Plenário (rel. Min. Benjamin Zymler) ;
9.3. dar ciência desta deliberação aos interessados e ao Departamento de Polícia Federal.

Análise de atos de concessão de pensão civil.

Segunda Câmara

Departamento de Polícia Federal.

3. Interessados: Ângela Cembranelli Aliandro (XXX.950.851-XX); Caris Maria Tassara (XXX.093.711-XX); Carolina Aliandro Calzavara (XXX.215.721-XX); Josélia Lages do Rego Braga (XXX.853.093-XX); Leonardo Aliandro Calzavara (XXX.675.321-XX); Maria Luiza do Espírito Santo Ferreira (XXX.067.827-XX); Odilia dos Santos Silva (XXX.999.801-XX); Rafael Gerônimo Ferreira Ramalho (XXX.432.067-XX); Viviane de Souza Berriel (XXX.105.247-XX).

13.1. Ministros presentes: Aroldo Cedraz (na Presidência), Augusto Nardes (Relator) e Antonio Anastasia.
13.2. Ministro-Substituto convocado: Weder de Oliveira.

AUGUSTO NARDES

Transcrevo como parte integrante deste relatório, a instrução elaborada no âmbito da Secretaria de Fiscalização de Integridade de Atos e Pagamentos de Pessoal e de Benefícios Sociais (Sefip) , e cujo encaminhamento teve a anuência do dirigente daquela unidade técnica (peças 9 e 10) :
	"INTRODUÇÃO
Trata-se de atos de pensão civil, submetidos, para fins de registro, à apreciação do Tribunal de Contas da União (TCU) , de acordo com o art. 71, inciso III, da Constituição Federal.  Os atos foram cadastrados e disponibilizados ao TCU por intermédio do Sistema e-Pessoal, na forma do art. 2º e 4º da Instrução Normativa TCU 78/2018.
Os atos desse processo pertencem às seguintes unidades:
Unidade emissora: Departamento de Polícia Federal.
Unidade cadastradora: Departamento de Polícia Federal.
Subunidade cadastradora: COORDENAÇÃO DE RECURSOS HUMANOS.
	EXAME TÉCNICO
	Procedimentos aplicados
Os procedimentos para exame, apreciação e registro de atos de pessoal encontram-se estabelecidos na Instrução Normativa TCU 78/2018 e na Resolução TCU 206/2007. Essas normas dispõem que os atos de pessoal disponibilizados por meio do e-Pessoal devem ser submetidos previamente a críticas automatizadas, com base em parâmetros predefinidos.
As críticas das informações cadastradas na etapa de coleta do ato foram elaboradas e validadas levando-se em conta as peculiaridades de cada ato. Os itens verificados nessa etapa são inerentes a dados cadastrais, fundamentos legais, mapa de tempo, ficha financeira, assim como eventuais ocorrências de acumulação. Trata-se de verificações abrangentes, minuciosas e precisas e sem a necessidade de ação humana e, portanto, menos suscetível a falhas. As críticas aplicadas estão discriminadas no sistema, no Menu e-Pessoal, opção "Crítica", que podem ser acessadas mediante concessão de perfil específico a servidores do TCU responsáveis pela análise.
Além das críticas automatizadas, há verificação humana adicional no caso de haver alertas do sistema ou informações não formatadas, como esclarecimentos do gestor ou do controle interno.  
As críticas também consideram os registros do Sistema Integrado de Administração de Recursos Humanos (Siape) . O Siape disponibiliza informações atualizadas sobre as parcelas que integram os proventos, diferentemente, portanto, do e-Pessoal, que informa as parcelas no momento do registro do ato. 
Essa confrontação com o Siape fornece uma visão atual e verdadeira da situação, o que permite descaracterizar irregularidades e inconsistências que, embora constantes do e-Pessoal, já foram corrigidas.
As verificações detectadas nos atos encontram-se discriminadas na aba de pendências de cada ato no sistema e-Pessoal, bem como nos espelhos dos atos contemplados por esta instrução.
	Exame das Constatações
Ato: 86817/2020 - Alteração - Interessado (a) : LEANDRO AUGUSTO DE PAULA CALZAVARA - CPF: XXX.132.781-XX
Beneficiários: CAROLINA ALIANDRO CALZAVARA - CPF: XXX.215.721-XX - Filho (a) ; ANGELA CEMBRANELLI ALIANDRO - CPF: XXX.950.851-XX - Cônjuge e LEONARDO ALIANDRO CALZAVARA - CPF: XXX.675.321-XX - Filho (a) 
Parecer do Controle Interno: considerar o ato Legal.
Por intermédio de análises realizadas por esta Unidade Técnica no presente ato, não se constatou irregularidade que obste a chancela pela legalidade.
Encaminhamento do ato: 
Considerar LEGAL e conceder registro do ato de LEANDRO AUGUSTO DE PAULA CALZAVARA.  
Ato: 52946/2021 - Inicial - Interessado (a) : ALBERTO MAGNO RODRIGUES BRAGA - CPF: XXX.288.246-XX
Beneficiário: JOSELIA LAGES DO REGO BRAGA - CPF: XXX.853.093-XX - Cônjuge
Parecer do Controle Interno: considerar o ato Legal.
Por intermédio de análises realizadas por esta Unidade Técnica no presente ato, não se constatou irregularidade que obste a chancela pela legalidade.
Encaminhamento do ato: 
Considerar LEGAL e conceder registro do ato de ALBERTO MAGNO RODRIGUES BRAGA.  
Ato: 64007/2021 - Inicial - Interessado (a) : FRANCISCO DE ASSIS SILVA - CPF: XXX.689.671-XX
Beneficiários: CARIS MARIA TASSARA - CPF: XXX.093.711-XX - Companheiro (a) e ODILIA DOS SANTOS SILVA - CPF: XXX.999.801-XX - Ex-esposo (a) pensionado (a) 
Parecer do Controle Interno: considerar o ato Legal.
Por intermédio de análises realizadas por esta Unidade Técnica no presente ato, não se constatou irregularidade que obste a chancela pela legalidade.
Encaminhamento do ato: 
Considerar LEGAL e conceder registro do ato de FRANCISCO DE ASSIS SILVA.  
Ato: 120520/2021 - Inicial - Interessado (a) : LIELSON REBELLO DO NASCIMENTO - CPF: XXX.308.267-XX
Beneficiário: VIVIANE DE SOUZA BERRIEL - CPF: XXX.105.247-XX - Companheiro (a) 
Parecer do Controle Interno: considerar o ato Legal.
Por intermédio de análises realizadas por esta Unidade Técnica no presente ato, não se constatou irregularidade que obste a chancela pela legalidade.
Encaminhamento do ato: 
Considerar LEGAL e conceder registro do ato de LIELSON REBELLO DO NASCIMENTO.  
Ato: 124388/2021 - Inicial - Interessado (a) : JOSE GABRIEL VIEIRA RAMALHO - CPF: XXX.688.827-XX
Beneficiários: MARIA LUIZA DO ESPÍRITO SANTO FERREIRA - CPF: XXX.067.827-XX - Companheiro (a) e RAFAEL GERONIMO FERREIRA RAMALHO - CPF: XXX.432.067-XX - Filho (a) 
Parecer do Controle Interno: considerar o ato Legal.
Por intermédio de análises realizadas por esta Unidade Técnica no presente ato, não se constatou irregularidade que obste a chancela pela legalidade.
Encaminhamento do ato: 
Considerar LEGAL e conceder registro do ato de JOSE GABRIEL VIEIRA RAMALHO.  
	CONCLUSÃO
A abrangência e a profundidade das verificações levadas a efeito fundamentam convicção de que os atos 124388/2021, 64007/2021, 120520/2021, 86817/2020 e 52946/2021 podem ser apreciados pela legalidade, em razão de não terem sido encontradas irregularidades nos atos, de acordo com o item Exame das Constatações desta instrução.
	PROPOSTA DE ENCAMINHAMENTO
Ante o exposto, com fundamento no art. 71, inciso III, da Constituição Federal, no art. 1º, inciso V, e art. 39, incisos I e II, da Lei 8.443/1992, no art. 260 do Regimento Interno do Tribunal de Contas da União, propõe-se: 
Considerar LEGAIS e conceder o registro dos atos de Pensão civil 124388/2021 - Inicial, 64007/2021 - Inicial, 120520/2021 - Inicial, 86817/2020 - Alteração e 52946/2021 - Inicial de JOSE GABRIEL VIEIRA RAMALHO, FRANCISCO DE ASSIS SILVA, LIELSON REBELLO DO NASCIMENTO, LEANDRO AUGUSTO DE PAULA CALZAVARA e ALBERTO MAGNO RODRIGUES BRAGA, respectivamente, do quadro de pessoal do órgão/entidade Departamento de Polícia Federal."
2.	O representante do Ministério Público junto ao TCU (MPTCU) discordou parcialmente do encaminhamento proposta pela Sefip, conforme parecer de peça 11, transcrito a seguir:
	"Trata-se de processo consolidado com cinco atos de pensão civil emitidos pelo Departamento de Polícia Federal.
2.	Após análise das concessões, a Sefip propôs, em pareceres uniformes, a legalidade e registro dos atos (peças 9-10) .
3.	Desde logo, este representante do Ministério Público junto ao Tribunal de Contas da União anui à proposta da unidade técnica, exceto em relação ao ato de pensão civil instituída por Lielson Rebello do Nascimento (peça 6) , que era ocupante do cargo de delegado de Polícia Federal, e foi aposentado com fundamento no art. 1º, inciso I, da Lei Complementar (LC) 51/1985, pelos motivos a seguir expostos.
4.	Ao apreciar o processo TC Processo 023.224/2020-7, que trata da análise de atos de aposentadoria de ex-policiais rodoviários federais, com fundamento na LC 51/1985, o Plenário do Tribunal proferiu o Acórdão 1.411/2021, o qual, entre outras deliberações, determinou à Sefip que sobrestasse a análise de todos os atos de aposentadoria e pensões de integrantes da carreira policial até que haja o desfecho definitivo do referido processo, in verbis (grifos inseridos) :
ACORDAM os Ministros do Tribunal de Contas da União, reunidos em sessão do Plenário, diante das razões expostas pelo Relator, com fundamento no art. 71, inciso III, da Constituição Federal e nos arts. 1º, inciso V, 39, inciso II, e 45 da Lei 8.443/1992, em:
9.1. sobrestar a apreciação do presente processo, até que o Supremo Tribunal Federal conclua os julgamentos da ADI 5.039/RO e do RE 1.162.672/SP, determinando-se à Sefip que acompanhe o andamento de ambos os processos;
9.2. determinar à Sefip que sobreste a análise de todos os atos de aposentadoria emitidos em favor de integrantes da carreira policial e que se encontram submetidos à apreciação deste Tribunal, assim como as pensões deles decorrentes, até que haja o desfecho definitivo do presente processo;
9.3. diante da manutenção do quadro decisório no âmbito do Supremo Tribunal Federal, autorizar o relator do presente processo, de ofício ou a pedido de qualquer Ministro, a dar prosseguimento ao feito, haja vista que, à luz do entendimento recentemente adotado nos autos do RE 636.553, o sobrestamento do processo de forma indefinida poderá ensejar o registro tácito dos atos de concessão encaminhados a este Tribunal, assim como a impossibilidade de se lhes promover a revisão de ofício; e
9.4. encaminhar cópia do inteiro teor da presente deliberação ao relator do RE 1.162.672/SP, Ministro Dias Toffoli, ao órgão jurisdicionado, ao Ministério da Justiça e Segurança Pública, à Secretaria Especial de Previdência e Trabalho do Ministério da Economia e à Advocacia-Geral da União.
5.	Assim, considerando que ainda não houve o desfecho do citado processo, opinamos pelo sobrestamento da análise do ato à peça 6, tendo em vista que trata de pensão civil instituída por ex-integrante da carreira policial aposentado com fundamento na LC 51/1985.
6.	Essa providência foi adotada pela Primeira Câmara do Tribunal, no âmbito do TC Processo 020.702/2021-3, Acórdão 18.682/2021, ao apreciar situação semelhante à destes autos."
	
É o relatório.

não há.

Procurador Rodrigo Medeiros de Lima.

PESSOAL. PENSÃO CIVIL. APOSENTADORIA. CARREIRA POLICIAL FEDERAL. SOBRESTAMENTO DA ANÁLISE DE UM ATI, QUE TRATAM DE APOSENTADORIAS DE EX-INTEGRANTES DA CARREIRA POLICIAL, COM FUNDAMENTO NA LC 51/1985. LEGALIDADE DOS DEMAIS ATOS. DETERMINAÇÕES.

PENSÃO CIVIL (PCIV)

Secretaria de Fiscalização de Integridade de Atos e Pagamentos de Pessoal e de Benefícios Sociais (Sefip).

Tratam os autos de atos de concessão de pensão civil instituídos por ex-servidores do Departamento de Polícia Federal.
2.	A Secretaria de Fiscalização de Integridade de Atos e Pagamentos de Pessoal e de Benefícios Sociais (Sefip) concluiu pela legalidade dos atos.
3.	O Ministério Público junto a este Tribunal (MPTCU) , no entanto, propôs o sobrestamento da análise do ato instituído por Lielson Rebello do Nascimento, visto que o Plenário do Tribunal proferiu o Acórdão 1.411/2021, em que determinou à Sefip sobrestar a análise de todos os atos de aposentadorias e pensões de integrantes da carreira policial até que o Supremo Tribunal Federal conclua os julgamentos da ADI 5.039/RO, que impugnou lei estadual que conferiu paridade a aposentadoria especial de policial sem previsão expressa nas Emendas Constitucionais n.ºs 41/2003 e 47/2005, o que, em tese, também atingiria a Lei Complementar n.º 51/1985 e do RE 1.162.672/SP.
4.	Com as devidas escusas à Sefip, manifesto minha concordância com o encaminhamento proposto pelo MPTCU e adoto seus fundamentos como razões de decidir.
5.	De fato, considerando que ainda não houve o desfecho dos referidos processos, anuo à proposta de sobrestamento da análise dos atos à peça 6, tendo em vista que trata de pensão civil instituída por ex-integrantes da carreira policial, com fundamento na LC 51/1985.
6.	Por fim, considero legais os atos instituídos por Jose Gabriel Vieira Ramalho, Francisco de Assis Silva, Leandro Augusto de Paula Calzavara e Alberto Magno Rodrigues Braga, ante a ausência de irregularidades nos referidos atos.
	Ante o exposto voto pela adoção da minuta de acórdão que submeto à apreciação.
	
TCU, Sala das Sessões Ministro Luciano Brandão Alves de Souza, em 25 de abril de 2023.
Ministro JOÃO AUGUSTO RIBEIRO NARDES 
Relator